# Manipulación de datos con dplyr y tidyr {#dplyr}

```{r global-options, include=FALSE}
source("_global_options.R")
# knitr::purl("11_dplyr_tidyr.Rmd", documentation = 2)
```

<!-- 
---
title: "Manipulación de datos con dplyr y tidyr"
author: "Notas de Programación en R"
date: "Rubén Fernández-Casal (rubenfcasal@gmail.com)"
output:
  bookdown::html_document2:
    toc: yes
    toc_float: yes
    # mathjax: local            # copia local de MathJax, hay que establecer:
    # self_contained: false     # las dependencias se guardan en ficheros externos
    pandoc_args: ["--number-offset", "1,0"]
  bookdown::pdf_document2:
    latex_engine: xelatex
    # keep_tex: yes
    toc: yes 
    pandoc_args: ["--number-offset", "1,0"]
header-includes:
- \usepackage[spanish]{babel}
- \setcounter{section}{1} 
---
-->

En este capítulo se realiza una breve introducción al paquete  [`dplyr`](https://dplyr.tidyverse.org) y se comentan algunas de las utilidades del paquete [`tidyr`](https://tidyr.tidyverse.org) que pueden resultar de interés^[Otra alternativa (más rápida) es [`data.table`](https://rdatatable.gitlab.io/data.table) pero en versiones recientes ya se puede emplear desde `dplyr`, como se comenta más adelante.]. 

La referencia recomendada para iniciarse en esta herramienta es el Capítulo [5 Data transformation](http://r4ds.had.co.nz/transform.html) de 
[R for Data Science](http://r4ds.had.co.nz).
También puede resultar de utilidad la viñeta del paquete [Introduction to dplyr](https://dplyr.tidyverse.org/articles/dplyr.html) o la [chuleta](https://posit.co/wp-content/uploads/2022/10/data-transformation-1.pdf).


## El paquete dplyr {#dplyr-pkg}

```{r message=FALSE, warning=FALSE}
library(dplyr)
```

La principal ventaja de [`dplyr`](https://dplyr.tidyverse.org/index.html) es que permite trabajar (de la misma forma) con datos en distintos formatos:
     
- `data.frame`, [`tibble`](https://tibble.tidyverse.org/).

- [`data.table`](https://rdatatable.gitlab.io/data.table): extensión (paquete *backend*) [`dtplyr`](https://dtplyr.tidyverse.org).

- conjuntos de datos más grandes que la memoria disponible: extensiones [`duckdb`](https://duckdb.org/docs/api/r) y [`arrow`](https://arrow.apache.org/docs/r/) (incluyendo almacenamiento en la nube, e.g. [AWS](https://aws.amazon.com/es/s3)). 

- bases de datos relacionales (lenguaje SQL, locales o remotas); extensión [`dbplyr`](https://dbplyr.tidyverse.org).

- grandes volúmenes de datos (incluso almacenados en múltiples servidores; ecosistema [Hadoop](http://hadoop.apache.org/)/[Spark](https://spark.apache.org/)): extensión [`sparklyr`](https://spark.rstudio.com).


El paquete dplyr permite sustituir operaciones con funciones base de R (como `r cite_fun_(c("subset", "split", "apply", "sapply", "lapply", "tapply", "aggregate"))`...) por una "gramática" más sencilla para la manipulación de datos.
En lugar de operar sobre vectores como la mayoría de las funciones base,
opera sobre conjuntos de datos (de forma que es compatible con el operador `%>%`).
Los principales "verbos" (funciones) son:

- `r cite_fun(select, dplyr)`: seleccionar variables (ver también `r cite_fun_(c("rename", "relocate", "pull"), "dplyr")`).

- `r cite_fun(mutate, dplyr)`: crear variables (ver también `transmute()`).

- `r cite_fun(filter, dplyr)`: seleccionar casos/filas (ver también `slice()`).

- `r cite_fun(arrange, dplyr)`: ordenar casos/filas.

- `r cite_fun(summarise, dplyr)`: resumir valores.

- `r cite_fun(group_by, dplyr)`: permite operaciones por grupo empleando el concepto "dividir-aplicar-combinar" (`ungroup()` elimina el agrupamiento).

NOTA: Para entender el funcionamiento de ciertas funciones (como `r cite_fun(rowwise, dplyr)`) y las posibilidades en el manejo de datos, hay que tener en cuenta que un `data.frame` no es más que una lista cuyas componentes (variables) tienen la misma longitud.
Realmente las componentes también pueden ser listas de la misma longitud y, por tanto, podemos almacenar casi cualquier estructura de datos en un `data.frame`.

En la primera parte de este capítulo consideraremos solo  `data.frame` por comodidad.
Emplearemos como ejemplo los datos de empleados de banca almacenados en el fichero *empleados.RData* (y supondremos que estamos interesados en estudiar si hay discriminación por cuestión de sexo o raza).

```{r }
load("datos/empleados.RData")
# En R < 4.2: load("datos/empleados.latin1.RData")
# Eliminamos las etiquetas para que no molesten...
attr(empleados, "variable.labels") <- NULL                  
```

En la Sección \@ref(dbplyr) final emplearemos una base de datos relacional como ejemplo.


## Operaciones con variables (columnas) {#dplyr-variables}

Podemos **seleccionar variables con `r cite_fun(select, dplyr)`**:
```{r }
emplea2 <- empleados %>% select(id, sexo, minoria, tiempemp, salini, salario)
head(emplea2)
```

Se puede cambiar el nombre (ver también `r cite_fun(rename, dplyr)`):
```{r }
empleados %>% select(sexo, noblanca = minoria, salario) %>% head()
```

Se pueden emplear los nombres de variables como índices:
```{r }
empleados %>% select(sexo:salario) %>% head()
# empleados %>% select(-(sexo:salario)) %>% head()
empleados %>% select(!(sexo:salario)) %>% head()
```

Se pueden emplear distintas herramientas (*[selection helpers](https://tidyselect.r-lib.org/reference/language.html)*) para seleccionar variables (ver paquete `r cite_pkg(tidyselect)`):

- `r cite_fun_(c("starts_with", "ends_with", "contains", "matches", "num_range"), "tidyselect")`: variables que coincidan con un patrón.

- `r cite_fun_(c("all_of", "any_of"), "tidyselect")`: variables de un vectores de caracteres.

- `r cite_fun_(c("everything", "last_col"), "tidyselect")`: todas las variables o la última variable.

- `r cite_fun(where, tidyselect)`: a partir de una función (e.g. `where(is.numeric)`)

Por ejemplo:
```{r }
empleados %>% select(starts_with("s")) %>% head()
```

Podemos **crear variables con `r cite_fun(mutate, dplyr)`**:
```{r }
emplea2 %>% mutate(incsal = salario - salini, tsal = incsal/tiempemp) %>% head()
```


## Operaciones con casos (filas) {#dplyr-casos}

Podemos **seleccionar casos con `r cite_fun(filter, dplyr)`**:
```{r }
emplea2 %>% filter(sexo == "Mujer", minoria == "Sí") %>% head()
```

Podemos **reordenar casos con `r cite_fun(arrange, dplyr)`**:
```{r }
emplea2 %>% arrange(salario) %>% head()
emplea2 %>% arrange(desc(salini), salario) %>% head()
```

Podemos **resumir valores con `r cite_fun(summarise, dplyr)`**:
```{r }
empleados %>% summarise(sal.med = mean(salario), n = n())
```

Para realizar **operaciones con múltiples variables podemos emplear `r cite_fun(across, dplyr)`** (admite selección de variables `r cite_pkg(tidyselect)`):
```{r }
empleados %>% summarise(across(where(is.numeric), mean), n = n())
# empleados %>% summarise(across(where(is.numeric) & !id, mean), n = n())
empleados %>% summarise(if_any(is.numeric, mean), n = n())

```

NOTA: Esta función sustituye a las "variantes de ámbito" `_at()`, `_if()` y  `_all()` de versiones anteriores de dplyr (como `summarise_at()`, `summarise_if()`, `summarise_all()`, `mutate_at()`, `mutate_if()`...) y también el uso de `vars()`.
En el caso de `filter()` se puede emplear `r cite_fun(if_any, dplyr)` e `r cite_fun(if_all, dplyr)`.

Podemos **agrupar casos con `r cite_fun(group_by, dplyr)`**:
```{r }
empleados %>% group_by(sexo, minoria) %>% 
    summarise(sal.med = mean(salario), n = n()) %>%
    ungroup()
empleados %>% group_by(sexo, minoria) %>% 
    summarise(sal.med = mean(salario), n = n(), .groups = "drop")
# dplyr >= 1.1.0 # packageVersion("dplyr")
# empleados %>% summarise(sal.med = mean(salario), n = n(), 
#                         .by = c(sexo, minoria))

```

Por defecto la agrupación se mantiene para el resto de operaciones, habría que emplear `ungroup()` (o el argumento `.groups = "drop"`) para eliminarla (se puede emplear `group_vars()` o `str()` para ver la agrupación).
Desde dplyr 1.1.0 (2023-01-29) está disponible un parámetro `.by/by` en `mutate()`, `summarise()`, `filter()` y `slice()` como alternativa a agrupar y desagrupar posteriormente.
Para más detalles ver [Per-operation grouping with .by/by](https://dplyr.tidyverse.org/reference/dplyr_by.html).


## Herramientas tidyr

Algunas funciones del paquete [`tidyr`](https://tidyr.tidyverse.org) que pueden resultar de especial interés son:

- `r cite_fun(pivot_wider, tidyr)`: permite transformar valores de grupos de casos a nuevas variables.
- `r cite_fun(pivot_longer, tidyr)`: realiza la transformación inversa, colapsar varias columnas en una. 

Ver la viñeta [Pivoting](https://tidyr.tidyverse.org/articles/pivot.html) para más detalles.

- `r cite_fun(separate, tidyr)`: permite separar una columna de texto en varias (ver también `r cite_fun(extract, tidyr)`).

Ver [mortalidad.R](ejemplos/mortalidad/mortalidad.R) en [ejemplos](https://github.com/rubenfcasal/book_notasr/tree/main/ejemplos).


## Operaciones con tablas de datos {#dplyr-join}

Se emplean funciones `xxx_join()` (ver la documentación del paquete 
[Join two tbls together](https://dplyr.tidyverse.org/reference/join.html),
o la vignette [Two-table verbs](https://dplyr.tidyverse.org/articles/two-table.html)):

- `inner_join()`: devuelve las filas de `x` que tienen valores coincidentes en `y`, 
  y todas las columnas de `x` e `y`. Si hay varias coincidencias entre `x` e `y`, 
  se devuelven todas las combinaciones.
  
- `left_join()`: devuelve todas las filas de `x` y todas las columnas de `x` e `y`. 
  Las filas de `x` sin correspondencia en `y` contendrán `NA` en las nuevas columnas. 
  Si hay varias coincidencias entre `x` e `y`, se devuelven todas las combinaciones
  (duplicando las filas).

    `right_join()` hace lo contrario, devuelve todas las filas de `y`.
    
    `full_join()` devuelve todas las filas de `x` e `y` (duplicando o asignando `NA` si es necesario).

- `semi_join()`: devuelve las filas de `x` que tienen valores coincidentes en `y`, 
  manteniendo sólo las columnas de `x` (al contrario que `inner_join()` no duplica filas).
  
    `anti_join()` hace lo contrario, devuelve las filas sin correspondencia. 

El parámetro `by` determina las variables clave para las correspondencias.
Si no se establece se considerarán todas las que tengan el mismo nombre en ambas tablas.
Se puede establecer a un vector de nombres coincidentes y en caso de que los nombres sean distintos a un vector con nombres de la forma `c("clave_x" = "clave_y")`.

Adicionalmente, si las tablas `x` e `y` tienen las mismas variables, se pueden combinar las observaciones con operaciones de conjuntos:

- `intersect(x, y)`: observaciones en `x` y en `y`.

- `union(x, y)`: observaciones en `x` o `y` no duplicadas.

- `setdiff(x, y)`: observaciones en `x` pero no en `y`.


## Bases de datos con dplyr {#dbplyr}

Para poder usar tablas en bases de datos relacionales con `dplyr` hay que emplear el paquete [dbplyr](https://dbplyr.tidyverse.org) (convierte automáticamente el código de dplyr en consultas SQL).

Algunos enlaces:

- [Best Practices in Working with Databases](https://solutions.posit.co/connections/db)

- [Introduction to dbplyr](https://dbplyr.tidyverse.org/articles/dbplyr.html)

- [Data Carpentry](https://datacarpentry.org/R-ecology-lesson/index.html):
  [SQL databases and R](https://datacarpentry.org/R-ecology-lesson/05-r-and-databases.html), 

- [R and Data – When Should we Use Relational Databases? ](https://intellixus.com/2018/06/29/r-and-data-when-should-we-use-relational-databases)


### Ejemplos

Como ejemplo emplearemos la base de datos de [SQLite Sample Database Tutorial](https://www.sqlitetutorial.net/sqlite-sample-database/), almacenada en el archivo [*chinook.db*](datos/chinook.db).

```{r message=FALSE, warning=FALSE}
# install.packages('dbplyr')
library(dplyr)
library(dbplyr)
```

En primer lugar hay que conectar la base de datos:
```{r }
chinook <- DBI::dbConnect(RSQLite::SQLite(), "datos/chinook.db")
```

Podemos listar las tablas:
```{r }
src_dbi(chinook)
```

Para enlazar una tabla:
```{r }
invoices <- tbl(chinook, "invoices")
invoices
```

Ojo `[?? x 9]`: de momento no conoce el número de filas.
```{r }
nrow(invoices)
```

Podemos mostrar la consulta SQL correspondiente a una operación:
```{r }
show_query(head(invoices))
# str(head(invoices))
```

Al trabajar con bases de datos, dplyr intenta ser lo más vago posible:

-  No exporta datos a R a menos que se pida explícitamente (`colect()`).

-  Retrasa cualquier operación lo máximo posible: 
   agrupa todo lo que se desea hacer y luego hace una única petición a la base de datos.
   
```{r }
invoices %>% head %>% collect
invoices %>% count # número de filas
```

Por ejemplo, para obtener el importe mínimo, máximo y la media de las facturas:

```{r }
res <- invoices %>% summarise(min = min(Total, na.rm = TRUE), 
                        max = max(Total, na.rm = TRUE), med = mean(Total, na.rm = TRUE))
# show_query(res)
res  %>% collect
```

Para obtener el total de las facturas de cada uno de los países:

```{r }
res <- invoices %>% group_by(BillingCountry) %>% 
          summarise(n = n(), total = sum(Total, na.rm = TRUE))
# show_query(res)
res  %>% collect
```

Para obtener un listado con Nombre y Apellidos de cliente y el importe de cada una de sus facturas (Hint: WHERE customer.CustomerID=invoices.CustomerID):

```{r}
customers <- tbl(chinook, "customers")
tbl_vars(customers) 

res <- customers %>% inner_join(invoices, by = "CustomerId") %>% select(FirstName, LastName, Country, Total) 
show_query(res)
res  %>% collect
```

Para listar los 10 mejores clientes (aquellos a los que se les ha facturado más cantidad) indicando Nombre, Apellidos, Pais y el importe total de su facturación:

```{r }
customers %>% inner_join(invoices, by = "CustomerId") %>% group_by(CustomerId) %>% 
    summarise(FirstName, LastName, country, total = sum(Total, na.rm = TRUE)) %>%  
    arrange(desc(total)) %>% head(10) %>% collect
```


Al finalizar hay que desconectar la base de datos:

```{r }
DBI::dbDisconnect(chinook)            
```




